臺灣臺南地方法院民事判決　　　　　　 99年度重訴字第241號
原　　　告　張派焰
訴訟代理人　李後政律師
被　　　告　陳連成
訴訟代理人　曾怡靜律師
上列當事人間請求清償債務事件，經本院於民國100年11月17日
言詞辯論終結，判決如下：
    主  文
被告應給付原告新臺幣壹仟零捌拾伍萬壹仟陸佰伍拾玖元，及如
附表三所示之利息。
原告其餘之訴駁回。
訴訟費用新臺幣壹拾貳萬捌仟參佰參拾陸元，由被告負擔新臺幣
壹拾萬柒仟伍佰陸拾捌元，餘由原告負擔。
本判決第一項於原告以新臺幣參佰陸拾貳萬元為被告供擔保後，
得假執行。但被告如以新臺幣壹仟零捌拾伍萬壹仟陸佰伍拾玖元
為原告預供擔保，得免為假執行。
原告其餘假執行之聲請駁回。
    事實及理由
一、按訴狀送達後，原告不得將原訴變更或追加他訴，但擴張或
    減縮應受判決事項之聲明者，不在此限，民事訴訟法第255
    條第1項第3款定有明文。查：原告起訴時請求被告給付新臺
    幣（下同）13,219,500元，及自民國98年1月1日起至清償日
    止，按年息百分之20計算之利息（宜蘭地院補字卷第1頁）
    。嗣於100年3月18日變更聲明為：被告應給付原告13,219,5
    00元，及其中60,000元自92年1月17日起至清償日止，按年
    息百分之20計算之利息；其中4,375,000元自94年6月30日起
    至清償日止，按年息百分之5計算之利息；其中7,250,000元
    自98年1月1日起清償日止，按年息百分之20計算之利息（本
    院卷壹第254頁）。再於100年8月23日變更聲明為：被告應
    給付原告11,625,000元，及其中4,375,000元自94年6月30日
    起至清償日止，按年息百分之5計算之利息；其餘7,250,000
    元自98年1月1日起清償日止，按年息百分之20計算之利息（
    本院卷貳第98頁）。又於本院100年9月15日言詞辯論時變更
    聲明為：被告應給付原告11,685,000元，及其中4,375,000
    元自94年6月30日起至清償日止，按年息百分之5計算之利息
    ；其餘7,310,000元自98年1月1日起清償日止，按年息百分
    之20計算之利息（本院卷貳第103頁反面）。末於100年10月
    18日變更聲明為：被告應給付原告11,685,000元，及其中4,
    375,000元自99年6月29日起至清償日止，按年息百分之5計
    算之利息；其餘7,310,000元自98年5月3日起至清償日止，
    按年息百分之20計算之利息（本院卷貳第138頁），核均屬
    減縮應受判決事項之聲明，依上開規定，自應准許之。
二、原告起訴主張：
  (一)被告與訴外人王維國即原告之弟合作經營北宜塗裝工程有限
    公司（下稱北宜公司），渠等平日經營北宜公司所需資金除
    向金融機構借貸外，尚有不足，即向原告借貸。被告向原告
    借貸如附表一之借款本金尚未清償（下稱系爭借款），利息
    則均已支付至97年12月31日，原告乃於98年12月11日以律師
    函催告被告清償，被告仍未給付，爰依消費借貸之法律關係
    請求被告返還借款及利息，又附表一編號2之借款未約定利
    息，依民法第203條請求按年息百分之5計算之利息；附表一
    編號1及編號3至6之借款，約定之遲延利息超過年息百分之
    20，請求按年息百分之20計算。
  (二)附表二編號32之款項係被告與王維國於95年5月29日向原告
    借款2,000,000元，借款時直接扣除60,000元利息，並非由
    被告支付予原告用以清償系爭借款；附表二編號36之款項係
    被告與王維國於95年8月21日向原告借款1,500,000元，借款
    時直接扣除45,000元之利息後匯入北宜公司帳戶，並非由被
    告支付予原告用以清償系爭借款；附表二編號38之款項係被
    告與王維國於95年8月30日向原告借款2,200,000元，減去95
    年8月31日還款1,200,000元，尚欠1,000,000元，北宜公司
    於95年9月15日匯款利息30,000元；附表二編號67之款項係
    被告與王維國向原告短期借款600,000元，含利息共625,200
    元，並開立北宜公司支票乙紙，支票號碼：AB0000000，票
    面金額625,200元，其中25,200元支付利息（按月息3分計算
    ，共42天），支票並已兌現，而與系爭借款無關；附表二編
    號68之款項係被告與王維國交付北宜公司支票，卻於票載發
    票日屆至前要求原告向銀行撤回託收，故該票據實際上未兌
    現；附表二編號69係被告與王維國向原告短期借款，原告於
    97年12月1日匯款l,300,000元、97年12月1日匯款1,026,600
    元及97年11月26日撤票共3張（325,000元325,000元
    323,400元）共3,300,000元，北宜公司償還600,000元與2,2
    13,500元（即編號70、71為同一紙支票），故3,300,000－6
    00,000－2,213,500＝尚欠486,500元。還600,000×2%利
    息×4天＝1,600、還2,213,500×2%利息×54天＝79,686
    元、還486,500×2%利息×25天＝8,108元，l,600＋79,68
    6＋8,108＝利息89,394元，嗣後北宜公司未償本金486,500
    元及利息89,394元合計575,894元，於97年12月25日北宜公
    司匯款還原告；附表二編號70、71為同一紙支票金額（被告
    將支票金額拆開1,726,600元＋486,900元＝2,213,500
    元，支票號碼AB0000000、永記造漆股份有限公司之支票）
    ，同為編號69之付款項目；附表二編號72係被告與王維國另
    於96年10月1日，向原告短期借款4,000,000元，扣除先前積
    欠之利息221,550元，共匯入北宜公司3,778,450元，北宜公
    司於96年10月23日清償本金4,000,000元及支付利息92,000
    元（利息按月息3%計算，每天4,000元，23天合計92,000元
    ）；附表二編號73係被告與王維國另於96年11月30日向原告
    短期借款1,100,000元，由北宜公司開立支票乙紙票號AP000
    0000、支票到期日96年12月20日、票面金額l,100,000元共
    21天×3%利息共計23,100元，原告匯款時先扣利息23,100元
    再匯款入北宜公司1,076,900元；附表二編號74、75係被告
    與王維國於96年12月31日向原告短期借款2,500,000元，於
    97年1月3日清償匯款1,500,000元，支付利息6,000元（按月
    息3分計算，共4天），餘款本金l,000,000元於97年1月22日
    以支票付清，並開立北宜公司支票一紙，支票號碼AP000000
    0、支票到期日97年1日30日、票面金額1,031,000元，其中3
    1,000元支付利息（按月息3分計算，共31天）；附表二編號
    76係被告與王維國於96年7月至96年10月積欠原告延票利息2
    21,550元，因被告與王維國於96年10月1日向原告短期借款4
    ,000,000元時直接扣除先前積欠之利息221,550元，共匯款
    入北宜公司3,778,450元，即編號72號之借款內容。故附表
    二除上開編號32、36、38、67、68、69至76外，其餘係被告
    支付原告用以清償系爭借款之利息。
  (三)並聲明：被告應給付原告11,685,000元，及其中4,375,000
    元自99年6月29日起至清償日止，按年息百分之5計算之利息
    ，其餘7,310,000元自98年5月3日起至清償日止，按年息百
    分之20計算之利息，並陳明願供擔保，請准宣告假執行。
三、被告則以：
  (一)被告雖不否認曾向原告借貸附表一所示款項，惟迄至97年12
    月止，被告至少已清償如附表二所示20,444,444元，故系爭
    借款之本金及利息已全部清償完畢，原告起訴無理由。
  (二)另按保證者，謂當事人約定，一方於他方之債務人不履行債
    務時，由其代負履行責任之契約，民法第739條定有明文。
    被告對原告之借款債務，曾由北宜公司擔任連帶保證人，原
    告並已向北宜公司聲請核發宜蘭地院98年度司促字第7384號
    支付命令確定並為強制執行，北宜公司既已代負部分履行責
    任，依民事訴訟法第400條第1項，該支付命令之既判力，應
    已及於被告對原告之借款債務。
  (三)原告聲請對北宜公司強制執行，於鈞院99年司執字第1650號
    受償金額3,372,692元，扣除執行費215,600元，剩餘3,157,
    092元，應該全部抵充被告系爭借款。
  (四)並聲明：原告之訴駁回，且陳明如受不利判決願供擔保，請
    准免予宣告假執行。
四、兩造不爭執事項（本院卷貳第185至186頁）：
  (一)被告及王維國（即原告之弟）曾向原告借款以共同經營北宜
    塗裝工程有限公司【即北宜公司，由被告、王維國共同經營
    ，股權各2分之1，王維國擔任法定代理人】，其中附表一所
    示借款係被告向原告借貸（即系爭借款）。
  (二)王維國曾以北宜公司法定代理人之地位與原告簽立連帶保證
    契約書，由北宜公司擔任附表一所示借款之連帶保證人。
  (三)原告曾收受北宜公司、北宜實業社【法定代理人原為王維國
    ，後變更為被告】名義給付如附表二所示款項。
  (四)附表二所示款項，除編號32、36、38、67至76外，其餘係被
    告以北宜公司、北宜實業社名義支付，用以清償系爭借款（
    是清償系爭借款利息或本金兩造有爭執）。
  (五)被告除系爭借款外，另有向原告為其他借款。
  (六)原告曾對連帶保證人北宜公司，就系爭借款及王維國對原告
    之借款取得執行名義（臺灣宜蘭地方法院98年度促字第7384
    號支付命令），並以該執行名義聲請強制執行，由本院民事
    執行處以99年度司執字第1650號事件受理，原告並於該執行
    事件中受償3,372,692元。
  (七)原告曾以上開強制執行後本院所換發之99年度司執字第1650
    號債權憑證向臺灣宜蘭地方法院聲請強制執行，由臺灣宜蘭
    地方法院民事執行處以100年度司執字第2143號事件受理，
    原告於該執行事件中因執行無結果未受償。
五、本件爭點
  (一)附表二所示款項，其中編號68之款項原告是否有收受？若有
    收受，係意在清償系爭借款或其他借款？若是清償系爭借款
    ，是清償「利息」，或「利息及本金」？
  (二)附表二所示款項，其中編號32、36、38、67、69至76，是否
    係被告支付原告，用以清償系爭借款？若是，係意在清償系
    爭借款「利息」，或「利息及本金」？
  (三)附表二所示款項，除上述編號32、36、38、67至76外，其餘
    之款項，係意在清償系爭借款「利息」，或「利息及本金」
    ？
  (四)系爭借款是否已清償完畢？
  (五)原告就系爭各筆借款請求之本金及利息起算日是否有理由？
六、本院得心證之理由：
  (一)按當事人主張有利於己之事實者，就其事實有舉證之責任，
    民事訴訟法第277條定有明文。又請求履行債務之訴，原告
    就其所主張債權發生原因之事實，固有舉證之責任，若被告
    自認此項事實而主張該債權已因清償而消滅，則清償之事實
    ，應由被告負舉證之責任（最高法院28年上字第1920號判例
    參照）。本件原告主張被告應返還系爭借款，被告則抗辯業
    已清償完畢云云，依前揭舉證責任分配之原則，即應由被告
    就清償之利己事實，負舉證責任。經查：北宜公司設於臺灣
    銀行新園分行帳號000000000000號帳戶如附表二編號68之支
    票並未提示兌領乙情，有臺灣銀行新園分行100年8月17日新
    園營字第10000023161號函可證（本院卷貳第101頁），佐以
    被告與王維國95年12月14日之會算表記載「…每月利息484,
    000元，遲延6個月後付款（95年11月-96年6月）共8個月…
    」（本院卷壹第26頁）等語，可知95年11月至96年6月之利
    息已由北宜公司開立面額均為484,000元之支票8張以清償系
    爭借款之利息，依上開會算表，北宜公司亦開立面額共5,30
    0,000元之支票4張償還本金，則依一般經驗，被告應不至再
    於該期間清償系爭借款，否則應會有退還票據或重新會算之
    情，另被告除系爭借款外，亦向原告為其他借款，為兩造所
    不爭執，並有原告所舉資金往來紀錄可憑（本院卷貳第78至
    91頁），而對照附表二自95年10月起之編號40至66之支付金
    額均係多期金額相同之支付方式，則原告主張編號67及編號
    69至76係清償其他借款尚屬有據，是被告辯稱支付附表二所
    示編號32、36、38、67、68、69至76之款項用以清償系爭借
    款，尚難憑採。
  (二)次按約定利率超過週年百分之20者依同法第205條貸與人對
    於超過部分之利息無請求權，惟借用人就超過部分之利息任
    意給付經貸與人受領後不得謂係不當得利請求返還（司法院
    35年院解字第3162號解釋參照）。經查：系爭借款中附表一
    編號1及編號3至6之借款分別約定月息為百分之2、或百分之
    3，為兩造所不爭執，並有附表一「證據出處欄」之借據可
    稽，況被告與王維國95年12月14日會算時，尚記載19,800,0
    00元之每月利息為484,000元，經核算約為月息百分之2點44
    ，亦合於兩造歷來借款之利息約定，再對照附表二自95年10
    月起編號40以下之支付金額（除上述附表二編號32、36、38
    、67、68、69至76之外）均係多期金額相同之支付方式，亦
    合於被告與王維國95年12月14日會算表分別於96年6月30日
    、96年7月30日、96年8月30日、96年9月30日清償本金2,000
    ,000元、1,500,000元、1,000,000元、800,000元後之利息
    變化。是被告支付附表二之款項（除上述附表二編號32、36
    、38、67、68、69至76之外）係用以支付系爭借款利息，堪
    以認定。是被告稱系爭借款之本金及利息已清償完畢，亦難
    憑採。
  (三)末按對於一人負擔數宗債務，而其給付之種類相同者，如清
    償人所提出之給付，不足清償全部債務時，由清償人於清償
    時，指定其應抵充之債務。清償人不為前條之指定者，依左
    列之規定，定其應抵充之債務:一、債務已屆清償期者，儘
    先抵充。二、債務均已屆清償期或均未屆清償期者，以債務
    之擔保最少者，儘先抵充；擔保相等者，以債務人因清償而
    獲益最多者，儘先抵充；獲益相等者，以先到期之債務，儘
    先抵充。三、獲益及清償期均相等者，各按比例，抵充其一
    部。民法第321、322條定有明文。北宜公司為被告之系爭借
    款及王維國對原告借款之連帶保證人，被告與王維國向原告
    共同借款經營北宜公司，原告因而對北宜公司取得執行名義
    （臺灣宜蘭地方法院98年度促字第7384號支付命令），並以
    該執行名義聲請強制執行，由本院民事執行處以99年度司執
    字第1650號事件受理，原告99年6月28日並於該執行事件中
    受償3,372,692元乙情，為兩造所不爭執，並有本院99年11
    月29日南院龍99司執1650號債權憑證可稽（本院卷貳第172
    至173頁），且經本院依職權調取上開強制執行卷宗查明。
    又北宜公司依上開臺灣宜蘭地方法院98年度促字第7384號支
    付命令所負者為被告、王國維之連帶保證債務，本院執行處
    實施前揭分配前，北宜公司亦未指定應抵充之債務，復據本
    院調取上開執行卷審閱無訛，是本件應依民法第322條規定
    ，定其應抵充之債務。故原告自北宜公司因強制執行而受償
    之3,372,692元，扣除執行費用215,600元，剩餘3,157,092
    元，應以其中2分之1即1,578, 546元抵充系爭借款（因北宜
    公司連帶保證範圍為被告之系爭借款及王維國之借款）。又
    而附表一之債務均已屆清償期、且擔保均相等，除附表一編
    號2借款外，其餘利息相同（均以年息百分之20計），依民
    法第322條第2款規定，如以債務人因清償而獲益最多者，儘
    先抵充，則依序應先抵充附表一編號6之本金2,500,000元之
    債務（本金較高，計息較多）。再按清償人所提出之給付，
    應先抵充費用，次充利息，次充原本；其依前二條之規定抵
    充債務者亦同。民法第323條亦有明文。而原告自承系爭借
    款均已繳息至97年12月31日，則原告於99年6月28日受償之
    1,578,546元先抵充附表一編號6之借款利息745,205元【計
    算式2,500,000元×年息20%（98年1月1日至99年6月2日期
    間共1＋179/365年），小數以下四捨五入】，剩餘833,341
    元抵充本金，故附表一編號6之借款尚餘本金1,666,659元。
    從而，原告起訴請求被告給付10, 851,659元【附表一編號1
    之60,000元＋附表一編號2之4,375,000元＋附表一編號3之
    1,750,000元＋附表一編號4之1,500,000元＋附表一編號5之
    1,500,000元＋附表一編號6之1,666,659元】為有理由，應
    予准許。另兩造就附表一編號2之借款已約定無遲延利息，
    有借據可證（本院卷壹第127頁），是原告該部分請求自99
    年6月29日起至清償日止按年息百分之5計算之遲延利息，應
    無理由，又附表一編號6之借款利息已清償至99年6月28日，
    原告請求自98年5月3日起計算遲延利息，亦無理由。
七、綜上所述，本件原告依消費借貸之法律關係，請求被告給付
    如主文第1項所示本金、利息，為有理由，應予准許；超過
    上開應准許之部分，為無理由，應予駁回。
八、本件原告勝訴部分，原告及被告分別陳明願供擔保，請求准
    予宣告假執行或免為假執行，經核無不合，爰分別酌定相當
    之擔保金額，予以准許。至原告敗訴部分，其假執行之聲請
    即失所附麗，應予駁回。
九、據上論結，本件原告之訴為一部有理由，一部無理由，依民
    事訴訟法第79條、第390條第2項、第392條第2項，判決如主
    文。
中    華    民    國  100    年    12    月    8    日
                  民事第三庭    法  官  王淑惠
以上正本係照原本作成。
如對本判決上訴，須於判決送達後20日內向本院提出上訴狀。
如委任律師提起上訴者，應一併繳納上訴審裁判費。
中    華    民    國  100    年    12    月    8    日
                                書記官  任婉筠